臺灣高等法院高雄分院刑事判決　　　　 94年度上重訴字第5號
上　訴　人　臺灣屏東地方法院檢查署檢察官
上　訴　人
即　被　告　甲○○
選任辯護人　葉武侯律師
上列上訴人因被告殺人等案件，不服臺灣屏東地方法院93年度重
訴字第16號中華民國94年3 月31日第一審判決（起訴案號：臺灣
地方法院檢察署93年度偵字第3047號），提起上訴，本院判決如
下：
    主  文
原判決關於甲○○殺人及強盜部分暨其定應執行刑撤銷。
甲○○殺人，處無期徒刑，褫奪公權終身，扣案之水果刀（含刀
鞘、刀刃及刀柄）壹把沒收；又意圖為自己不法之所有，以強暴
至使不能抗拒，而取他人之物，處有期徒刑伍年陸月。應執行無
期徒刑，褫奪公權終身，扣案之水果刀（含刀鞘、刀刃及刀柄）
壹把沒收。
    事  實
一、甲○○曾有違反毒品危害防制條例前科，因與鄭有欽有金錢
    借貸及毒品買賣糾紛，心生不滿，竟萌生殺人犯意，於民國
    93年6 月5 日17時53分許，搭乘不知情之友人林全富所駕駛
    車號FJ-2907 號自用小客車，自臺南返回屏東時，即在途中
    向林全富借用行動電話與鄭有欽約定當晚見面，到達屏東後
    ，又續乘林全富上述自用小客車前往屏東市和興16號郭致鑫
    住處，向不知情友人郭致鑫借款新臺幣（下同）45元，再至
    屏東市○○路703 號易達綜合百貨大賣場購得水果刀1 把備
    用。同日19時39分許，甲○○再次借用林全富之行動電話，
    聯絡鄭有欽確認見面之時間、地點後，鄭有欽即騎乘其所有
    車號K97-090 號重型機車至屏東監理站前搭載甲○○，甲○
    ○即預備於無人行走之處俟機殺害鄭有欽，同日20時許，2
    人在屏東市前進里六塊厝臺糖農場旁產業道路處，因毒品買
    賣糾紛雙方再度發生口角。甲○○竟憤而取出預藏之前開水
    果刀，先以右手反握，猛刺鄭有欽右上背近頸部1 刀，致鄭
    有欽該處受有穿刺傷，於皮膚表面呈「┘」形，垂直部分長
    2.2 公分，水平部分長4.7 公分，寬約0.3 至0.4 公分，深
    及第1 胸椎棘突與第2 胸椎棘突之間；再從鄭有欽背後，以
    右手正握由下往上，刺入鄭有欽後方左上背近腋窩處1 刀，
    致鄭有欽該處受有穿刺傷，長2.5 公分，寬1.3 公分，貫穿
    左胸前壁，穿出皮膚，在左胸形成一個2 公分長，1.1 公分
    寬之出口，因用力過猛，致水果刀之刀刃與刀柄分離，鄭有
    欽遇刺後大聲呼救，並奔跑逃逸，然終因大量出血倒地不起
    。甲○○因先前服役受有腳傷不良於行，為迅速逃離現場，
    竟另意圖為自己不法所有，基於強盜之犯意，利用鄭有欽被
    其刺傷倒地，無法抗拒之際，將鄭有欽所有停放現場，仍屬
    鄭有欽管領下之上述重型機車（約值6 萬5000元）強行取走
    ，騎離現場。行駛一段路程後，因思及返回臺南無車資及為
    避免殺人犯行敗露，遂又騎機車返回現場，並來回繞行3 、
    4 次找尋行兇水果刀未果後，即又接續上開強盜犯行，利用
    鄭有欽無法抗拒之際，強行脫下鄭有欽所穿之牛仔褲（褲袋
    內有黑色皮夾1 只，皮夾內有現金450 元），予以取走。得
    手後，將牛仔褲放置在機車腳踏板上，並以機車供代步使用
    ，騎離現場。行至屏東市前進里崁頂1 之15號前產業道路處
    ，才取出前開皮夾內現金450 元，並將皮夾及牛仔褲丟棄（
    牛仔褲未尋獲）。嗣因上述案發現場旁，在臺糖農場六塊厝
    辦公室工作之郭仁慈聽聞鄭有欽呼救聲而至2 樓查看，並即
    下樓在該產業道路發現鄭有欽躺臥血泊中，遂報警將其送往
    屏東市寶建醫院急救，惟延至當日20時30分許，鄭有欽仍因
    左上臂近腋窩處穿刺傷合併腋下動脈斷裂及大出血，不治死
    亡，警方據報後並在上述命案現場扣得甲○○所有已斷裂分
    離水果刀1 把（含刀刃、刀柄、刀鞘）。同年6 月14日18時
    50分許，甲○○前往其父親友人陳阿來位於屏東市前進里清
    進巷108 號住處時為警查獲。
二、案經屏東縣警察局屏東分局報告臺灣屏東地方法院檢察署檢
    察官相驗及鄭有欽之兄鄭有財、姊乙○○訴請該署檢察官偵
    查起訴。
    理  由
一、訊據上訴人即被告甲○○雖坦承向不知情之友人郭致鑫借錢
    購得水果刀，於前揭時、地剌傷被害人鄭有欽後，另行起意
    ，強取鄭有欽所有上述機車、牛仔褲及皮夾內之現金450 元
    等事實不諱，惟矢口否認有何殺人故意，辯稱：鄭有欽事先
    在電話中叫我買刀子帶過去，說要割繩子使用，我就買水果
    刀帶過去，我下車後就交給鄭有欽，因他要我向別人借錢給
    他使用，我不願意，就與他發生口角，我大聲罵他，他就將
    從機車腳踏墊上拿起我買的水果刀指著我，我就搶下水果刀
    往他的背後脖子剌下去，他被我剌1 刀後就蹲下去，屁股朝
    著我，他要起身時我右手持刀剌向他的左手臂，結果剌到他
    的左胸，我沒有殺死鄭有欽的故意，只是想要教訓他，我不
    知道水果刀的刀刃為何與刀柄分開，當時刀刃已經插在鄭有
    欽的身上，刀柄也不在我手上云云。
二、經查：
  (一)本件告訴人之指訴、各證人於警詢、偵查、原審審理中之證
    言以及各種證物，經當事人於本院審判程序中同意作為本案
    之證據，本院審酌該言詞陳述或書面陳述作成時之情況，認
    為適當，依刑事訴訟法第159條之5第1項之規定，均得為證
    據，先予說明。
  (二)前揭事實，業據告訴人即被害人鄭有欽之兄鄭有財、姊乙○
    ○分別於警訊、偵查及原審法院審理時指訴在卷（見警卷第
    19 頁 、相驗卷第9 頁、第38頁至第61頁、偵卷第144 頁至
    第146 頁、原審卷第152 至第155 頁），且被告亦不否認有
    刺殺鄭有欽之行為；被害人鄭有欽因遭被告刺殺，左臂近腋
    窩處有1 處穿剌傷，傷及腋動脈及靜脈且透出左胸前壁，右
    上背近頸基部有另1 穿剌傷，僅及肌肉等軟組織，其死亡原
    因為左上臂穿刺傷合併腋下動脈斷裂及大出血，死亡方式為
    他殺，並經檢察官相驗後，會同法務部法醫研究所法醫師胡
    璟解剖被害人遺體鑑定屬實，有臺灣屏東地方法院檢察署鑑
    定驗斷書、解剖、勘驗筆錄、93法醫所醫鑑字第0847號鑑定
    書（相驗卷第25頁、第28頁至第35頁、第53頁），及鄭有欽
    被殺死亡案現場、相驗、解剖照相片卷1 宗可稽，被害人因
    被告之刺殺行為，受有上述傷害而死亡之事實，應堪認定。
  (三)被告雖辯稱：扣案之水果刀係鄭有欽要求伊購買，鄭有欽說
    要割繩子使用，當時伊正在坐林全富的車內，林全富有聽到
    這些話云云（見偵卷第56頁、原審法院審理卷第17頁）；惟
    證人林全富於偵查中證稱：（問：甲○○借你手機在打時，
    有提到水果刀及繩子之事？）沒有。鄭有欽打完電話後，在
    我車子到屏東後，他告訴我他要買麻繩，後來又說麻繩不要
    了，要買水果刀，要我載他去買，我才載他去的，而這些事
    情他都未在手機上說。（問：甲○○買水果刀之後如何處理
    ？）他本來是放在手上玩，後來放在上衣口袋內。（問：甲
    ○○將水果刀放在上衣你不覺得奇怪？）他說要割麻繩用的
    。（問：甲○○當日晚上有何異樣？）只覺他很浮躁，和平
    常不同等語（見偵卷第91頁至第92頁）甚明，而水果刀係甚
    為平常之物，一般之超商、購物處均可購買，被害人鄭有欽
    又有機車可供代步，如須購買水果刀，隨時均可購買，又何
    需被告遠從台南回至屏東市時代購？更何況被告自承當時身
    上身無分文，尚需向友人郭致鑫借錢，又豈會替被害人購買
    ？可證被告事先即有殺人之犯意，其為殺害被害人而預先購
    買水果刀，待雙方見面發生口角之際，即取出預藏水果刀剌
    殺被害人無疑。
  (四)按刑法上殺人罪與傷害人致死罪之區別，本視加害人有無殺
    意為斷，被害人所受之傷害程度，固不能據為認定有無殺意
    之唯一標準，但加害人之下手情形如何，於審究犯意方面，
    仍不失為重要參考資料，且不能因與被害人素不相識，原無
    宿怨，即認為無殺人之故意（最高法院20年度非字第104號
    、51年度臺上字第1291號判例意旨參照）。又行為人對於構
    成犯罪之事實，明知並有意使其發生者，為故意，刑法第13
    條第1 項定有明文。刑法關於犯罪之故意，係採希望主義，
    其中直接故意須犯人對於構成犯罪之事實具備明知及有意使
    其發生之兩個要件（最高法院22年上字第4229號判例意旨參
    照）。本件被告與被害人間確曾因金錢借貸及毒品買賣糾紛
    而生仇隙，雙方積怨甚深，業據被害人之女友黃敏慧於偵查
    中證稱：我與鄭有欽住在一起，後面1 個月間，甲○○常打
    電話來，因為欠毒品的事與鄭有欽吵架，我有聽到，我也因
    關心叫鄭有欽小心點等語（見相驗卷第40頁反面）；證人即
    告訴人乙○○於原審法院審理時證述：鄭有欽被關回來的時
    候，跟我說他去台北被關是因為甲○○害他的，甲○○約鄭
    有欽在台北賓館見面，要把毒品賣給鄭有欽，但實際上是報
    警抓他，鄭有欽前任女友被甲○○搶走等語（見原審法院審
    理卷第154 頁），且被告於偵查中及原審法院審理時供陳：
    （問：是否確實與鄭有欽有金錢糾紛？）是尚有金錢糾紛，
    我已向高利貸借錢還給鄭有欽，但鄭有欽仍說我還欠錢，共
    欠他5 千多元而已。以前聽說鄭有欽在外面跟朋友批評我借
    錢都不還給他，經過朋友的轉述我才知道這些事情，還有以
    前也有口角，也是因為我跟他借錢的關係等語在卷（見偵卷
    第59頁、原審法院審理卷第15頁），足見被告與被害人之間
    ，確有宿怨。而被害人所受之傷，其中被害人鄭有欽後方左
    上背近腋窩處所受穿刺傷，更係貫穿左胸前壁，穿出皮膚，
    在左胸形成一個出口，足見其用力甚猛。參以證人即本案解
    剖之法醫師胡璟於原審法院審理時證稱：（問：你解剖的經
    過，鄭有欽身上的刀傷有幾處？）左腋下有1 處刺傷，入口
    在後側，出口前面貫穿，第2 處位於上背偏右靠近後脖子的
    地方，類似躺下來Ｌ型之切割傷，傷口長度大於進入體內的
    深度，右手掌無名指中間指節有輕微切割傷，還有手掌遠端
    接近食指和中指的基部也有一部輕微的切割傷。（問：身體
    兩次的刀傷，是否屬於蓄意的攻擊才會造成？）兩次應該是
    有意義的攻擊，手掌的劃傷，應該是雙方搶奪刀子造成的傷
    勢等語以觀，益徵被告持水果刀利刃剌殺鄭有欽，確實具有
    殺人之犯意甚明。被告所辯：不想殺死鄭有欽，只是要教訓
    他云云，顯與事實不符。
  (五)證人郭仁慈於偵查中證述：93年6月5日20時許，我在臺糖六
    塊厝的辦公室，聽見呼叫救命聲音，我在2樓探頭出窗戶看
    ，見旁邊產業道路上，有1人一直跑，並一直連續喊救命，
    另1 人騎機車從南往北在追他並有撞他，騎機車的人騎過去
    後，又回頭由北往南騎回來，要再撞被追的人，並繼續要撞
    他。他再騎到南邊又往北要再追撞1次，但第2次是否有撞到
    我被樹擋住未見到，第1次我有聽到被撞的聲音，並見到該
    人倒下的情形，第3次則是聽到機車有撞上死者的聲音（見
    偵卷第172頁）；於原審法院第1次審理時證稱：那時候是晚
    上的情形，我在臺糖事務所2樓值班，我聽到很尖聲喊救人
    （台語）的聲音，往外看得時候，喊救命的人一直跑過來，
    後面有1台機車從死者的後方追撞，死者倒地之後再爬起來
    往旁邊跑，機車又回頭再從死者後面追撞，第2次樹有擋到
    不是很清楚，但是可以聽到聲音，後來那人又爬起來，機車
    又追撞1次，之後那個人倒地，機車就騎走了等語（見原審
    法院審理卷第71頁）各等語；惟原審法院94年3月11日上午
    10 時許，前往案發現場勘驗後，郭仁慈又證稱：（問：看
    到死者與被告吵架，到被告追死者，是否有見到被告追撞死
    者？）第1 次聽到救命我出去看，看到死者在前面跑，機車
    在後面追，有無追撞死者我不清楚，後來追到後面死者倒地
    ，是撞到倒地，還是死者自己倒地我不能確定，後來死者倒
    地時被告往前騎，死者同時跑到對面路的邊緣倒地，不久被
    告又騎機車過來追死者，死者一直跑然後機車和死者很接近
    ，有碰一聲，是死者倒地的聲音或是撞擊的聲音，我並不清
    楚等語在卷（見原審法院審理卷第119 頁至第120 頁），先
    後所述，並不相符，另參酌前揭履勘現場之勘驗筆錄、訊問
    筆錄、案發現場圖及相片所示（見原審法院審理卷第118 頁
    至第148 頁卷）：證人郭仁慈目擊命案發生經過所站立之辦
    公室2 樓陽台，距離證人第1 次目擊被告與死者所在之位置
    約110 至120 公尺、辦公室2 樓陽台至死者第1 次倒地位置
    ，距離約有75至80公尺、2 樓辦公室陽台至死者最後陳屍處
    ，距離約有60公尺，可見證人並非近距離目睹案發經過，另
    依現場照片所示，證人郭仁慈雖可從2 樓陽台看見機車行經
    產業道路，然視野仍難免斷續受樹木、雜草之遮掩，參酌其
    先後之供述內容，可見證人是否確實看清楚案發之過程、被
    告是否騎機車來回追撞死者，即有疑問。況就法醫師胡璟於
    原審法院審理時證稱：（問：除了這些傷痕，還有其他？）
    右膝蓋的傷口有擦傷，左邊側胸，兩側上胸部都有醫療行為
    插胸管的傷口。（問：有無被撞擊的傷痕？）表面沒有異常
    ，所以就沒有繼續解剖。（問：證人郭仁慈表示，死者生前
    有被追撞的情形，有何意見？）有可能這樣行為，沒有留下
    傷痕，因為他穿長褲，比較厚，所以抵銷撞擊力量或者撞擊
    力量較輕微，所以就沒有在死者表面皮膚留下。（問：提示
    現場機車照片，機車有破損的情形，有何意見？）機車的痕
    跡看起來比較像和地上摩擦的痕跡，不像是撞擊的痕跡，沒
    有證據證明機車有撞擊死者，沒有這樣的證據，我不敢推測
    。（問：就解剖所見，身體傷痕，有哪些是機車追撞的傷痕
    ？）沒有辦法，膝蓋是擦傷，跟機車撞擊不一樣，膝蓋的傷
    是跟地面上摩擦的傷痕，膝蓋的傷勢比較像是碰撞地面的傷
    勢等語（見原審法院審理卷第67至第68頁）研判，亦難遽認
    被告有騎機車來回追撞死者之行為，被告所辯騎機車來回找
    尋水果刀，非來回追撞死者等詞，並非全屬無據，尚堪採信
    。
  (六)按「殺人及強盜，如出於預定之計劃，則不論殺人是否別有
    原因，均應成立刑法第332條第4款犯強盜罪而故意殺人罪名
    。如當初僅有殺人之故意，而於殺人行為完成後，始起意強
    盜，則應各別論罪」、「上訴人偵知被害人身懷多金，誘至
    某處綑縛後搜取財物，越日俵分使用，嗣以被害人不甘，聲
    言與其相識終有以報，上訴人恐事敗露，復用木棍石塊將被
    害人擊斃，是上訴人於強盜行為完畢後，因事主揚言報復，
    另行起意殺人以圖滅口，應予併合處罰，原審乃論以刑法第
    332條第4款強盜殺人之結合犯，於法殊有未合」，最高法院
    著有29年上字第452號及28年上字第2706號判例可資參照。
    被告於原審法院審理時，自陳：我騎鄭有欽的機車走了，騎
    一段路後，我想我已經殺人了，要回去臺南又沒有錢，我就
    再回頭找刀子，順便拿鄭有欽的錢，那時候鄭有欽還有意識
    ，我拿他錢的時候，他有說趕快叫救護車，我說好，之後我
    脫他褲子還有拿他錢的時候，被害人沒有反抗，我拿被害人
    的錢是450元。我去找鄭有欽以前右腳中指有受傷，我怕跑
    不動所以才騎鄭有欽的機車離開，當時現場只有那部機車而
    已等語在卷（見原審法院審理卷第16頁、第167頁到第168頁
    ）。可證被告先前受有腳傷不良於行，於殺人後為迅速逃離
    現場及取得返回臺南之車資，才利用被害人被其所刺，傷重
    倒地無法抗拒之際，強行騎走被害人之機車（機車當時仍在
    被害人之管領範圍內），並強取牛仔褲及皮包等物，應屬另
    行起意之強盜行為亦明。
  (七)綜合上情，被告對於持水果刀刺殺被害人可導致死亡之事實
    ，有所認識，復有意使其發生，足見其有殺人之故意，灼然
    甚明，被告前開所辯，核屬卸責之詞，不足採信，本件事證
    明確，被告犯行堪以認定。
三、核被告甲○○所為，係犯刑法第271條第1項之殺人罪及同法
    第328條第1項之強盜罪。公訴人起訴雖認被告涉犯刑法第
    332 條第1項之強盜殺人罪，惟被告係利用剌殺被害人倒地
    傷重無法抗拒之際，始另行起意，強行取走被害人之機車、
    牛仔褲（皮包）等物，已詳如前述，檢察官起訴所引應適用
    之法條，尚有未洽，惟因基本社會事實相同，應予變更。被
    告所犯上開殺人及強盜2罪間，犯意各別，罪名互異，應予
    分論併罰。
四、原審就被告甲○○殺人及強盜部分部分，據以論罪科刑，固
    非無見。惟查：(一)被告於案發現場刺殺被害人2刀，其所造
    成之傷害如何，原判決並未記載，其事實之記載尚有疏漏。
    (二)被告騎走被害人鄭有欽之重型機車，究係使用何種手段，
    原判決漏未記明；又被告前後取得被害人之機車及牛仔褲，
    其前後2次行為間，究係如何之法律關係，原判決亦未據敘
    明；均有未洽。檢察官上訴意旨，仍執前詞，以被告係犯強
    盜殺人罪；被告上訴意旨，以原審量刑過重；均指摘原判決
    不當，雖均無理由。但原判決既有上開可議之處，自仍應由
    本院將原判決關於被告甲○○殺人及強盜部分暨其定應執行
    刑撤銷改判。爰審酌被告曾有違反毒品危害防制條例前科，
    有臺灣高等法院被告全國前案紀錄表附卷可稽，本件僅因與
    被害人鄭有欽有金錢借貸及毒品買賣糾紛，即持預藏之水果
    刀，刺殺被害人頸部及胸部等要害，刀刃自被害人左臂近腋
    窩處穿剌而出，傷及腋動脈及靜脈並透出左胸前壁，且因用
    力過猛，致使刀刃與刀柄分離，被害人因受有上臂穿刺傷合
    併腋下動脈斷裂及大出血等傷勢而死亡，足見其殺意之堅，
    被告雖承認自己過錯，但自始否認有殺人故意，犯後態度極
    為不佳，迄今未死者家屬達成和解等一切情狀，分別量處如
    主文第2項所示之刑，並定應執行之刑。被告所犯殺人罪部
    分，因受無期徒刑之宣告，爰併宣告褫奪公權終身。又扣案
    之水果刀（含刀鞘、刀刃及刀柄）1把，係被告所有，供犯
    罪所用之物，業據其供承在卷，爰依刑法第38條第1項第2款
    之規定宣告沒收。
五、原判決關於將被害人鄭有欽所有之安非他命4 包沒收並銷燬
    部分係依據公訴人之聲請，單獨宣告沒收，與被告上開科刑
    部分無涉，公訴人亦未上訴，已經原審判決確定。
據上論結，應依刑事訴訟法第369 條第1 項前段、第364 條、第
299 條第1 項前段、第300 條，刑法第11條、第271 條第1 項、
第328 條第1 項、第37條第1 項、第38條第1 項第2 款、第51
條第4 款，判決如主文。
本案經檢察官張金塗到庭執行職務。
中　　華　　民　　國　　94　　年　　6 　　月　　23　　日
                  刑事第九庭    審判長法  官  張明松
                                      法  官  郭玫利
                                      法  官  任森銓
以上正本證明與原本無異。
如不服本判決應於收受本判決後10日內向本院提出上訴書狀，其
未敘述上訴理由者，並得於提起上訴後10日內向本院補提理由書
狀（均須按他造當事人之人數附繕本）「切勿逕送上級法院」。
殺人罪部分並依職權送上訴。
中　　華　　民　　國　　94　　年　　6 　　月　　23　　日
                                      書記官  蘇恒仁
附錄：本件判決論罪科刑法條：
刑法第271條
殺人者，處死刑、無期徒刑或10年以上有期徒刑。
前項之未遂犯罰之。
預備犯第1項之罪者，處2年以下有期徒刑。
刑法第328條
意圖為自己或第3 人不法之所有，以強暴、脅迫、藥劑、催眠術
或他法，至使不能抗拒，而取他人之物或使其交付者，為強盜罪
，處3年以上10年以下有期徒刑。
以前項方法得財產上不法之利益或使第3人得之者亦同。
犯強盜罪因而致人於死者，處死刑或無期徒刑，致重傷者，處無
期徒刑或7年以上有
期徒刑。
第1項及第2項之未遂遂犯罰之。
預備犯強盜罪者，處1 年以下有期徒刑、拘役或300 元以下罰金
。
